臺灣高等法院臺中分院刑事判決　　　　 96年度上訴字第560號
上　訴　人
即　被　告　丁○○　50歲民.
指定辯護人　本院公設辯護人　甲○○
上列上訴人因殺人未遂案件，不服臺灣苗栗地方法院95年度訴字
第 445號中華民國96年1月4日第一審判決（起訴案號：臺灣苗栗
地方法院檢察署95年度偵字第2912號），提起上訴，本院判決如
下：
    主  文
原判決撤銷。
丁○○殺人未遂，處有期徒刑伍年陸月。
    事  實
一、丁○○綽號「扁明」因先前其同居人李樵蓮屢受丙○催索本
    票債務，已心生怨懟，丙○復於民國95年 3月13日15時許，
    前來苗栗縣苗栗市大同里西勢美南25號李樵蓮所經營之妓女
    戶，以強硬態度要求李樵蓮償付如附表所示之本票票款，經
    李樵蓮告知於屋內之丁○○，丁○○因自認其並未向丙○借
    款，毋須付款，對丙○之行徑，甚為氣憤，乃隨手持屋內不
    詳人所有之鐮刀1把（其規格、型式如同偵查卷第53-54頁所
    示之鐮刀，握柄長度42公分、刀刃長、寬度各22公分、 3.2
    公分），擬至屋外與丙○理論，甫至門外復聽見丙○背對屋
    門對在場之劉嘉榮揚稱：今天如果沒有拿到錢，我不放過他
    們云云，丁○○遂恨忿難平，萌生殺人之犯意，持上開鐮刀
    ，自後趨向丙○身體，趁丙○正向後轉身不及防備之際，猛
    力朝向丙○頸部揮砍，刀刃深及頸椎骨，經丁○○鬆手後，
    仍附著於頸部，致丙○受有左頸部長約 6-7公分、頸部部分
    肌肉遭切斷、左側椎動脈破裂、頸椎骨第 2節骨板線狀裂開
    、第 2-3頸椎骨關節脫位等傷害，併大量噴血（出血量大於
    2000cc）。丁○○於行兇後，並未施加任何救護行為，即迅
    速逃離開現場，經在場目擊之劉嘉榮迅即送至大千綜合醫院
    急救，再轉至行政院國軍退除役官兵輔導委員會臺中榮民總
    醫院（以下簡稱臺中榮民總醫院）救治，到達臺中榮民總醫
    院時已呈現休克狀態，倖經及時施救，始免於死亡。嗣經警
    依據劉嘉榮之指述，而查獲上情。
二、案經被害人丙○訴由苗栗縣警察局苗栗分局報請臺灣苗栗地
    方法院檢察署檢察官偵查起訴。
    理  由
一、查本案被害人丙○（以下簡稱被害人）已據檢察官於95年 6
    月28日傳訊到庭就其被上訴人即被告丁○○（以下稱被告）
    持刀砍傷始末結證明確在案。而被告陳稱：其已與被害人達
    成和解乙事，亦據其提出雙方簽立之和解書原本附卷為憑（
    見原審卷第26頁）。經稽之和解書上所簽署之「丙○」，其
    字跡，與楊淩本人在警訊筆錄及檢察官偵訊筆錄上受詢問人
    欄之簽名相符，堪認真正。又被告於95年 3月14日警訊時亦
    陳稱：如附表所示之本票係其本人所簽發，乃幫朋友羅濟雲
    處理旅館之費用而簽發，經羅濟雲交予丙○等情在卷（見警
    卷第 9頁）。是本案關於被告持刀砍殺被害人之動機、犯行
    過程及事後和解等事實，均已明確，核無再傳喚被害人到庭
    訊問之必要。
二、本案證人劉嘉榮及告訴人即被害人丙○（以下簡稱被害人）
    於警詢時及檢察官偵訊中，關於被告犯罪事實之陳述，被告
    於本院96年 3月12日準備程序期日時，除表示：事實上劉嘉
    榮是與丙○一起來討債，並非順路經過等語外，對於其等所
    為陳述及另一證人李樵蓮於警詢時之陳述，俱不爭執其證據
    能力，經核上開證人之陳述作成時之情況認為適當，依刑事
    訴訟法第159條之5之規定，自得為本案之證據。
三、被告於本院言詞辯論期日終結前未到庭陳述，據其於原審及
    本院準備程序期日之陳述，被告就其持鐮刀，趁被害人不及
    防備之際，朝其頸部揮砍，刀刃深及頸椎骨，附著於頸部，
    被害人因而受有上揭傷勢，併大量噴血，經送至醫院時已呈
    現休克狀態等情，均供承不諱，惟辯稱：其因未積欠被害人
    債務，被害人連番前來討債，其受不了刺激，始持刀對被害
    人行砍，欲給予被害人教訓，並無殺人之故意云云。經查：
    (一)被告於前開時、地，持握柄長度42公分、刀刃長、寬度各
    22公分、3.2公分，規格、型式如同偵查卷第53-54頁所示之
    鐮刀，朝被害人頸部揮砍，致刀刃深及頸椎骨，被告鬆手後
    刀刃仍附著於頸部，而經在場之劉嘉榮迅即送至大千綜合醫
    院急救，再轉至臺中榮民總醫院救治之事實，迭據被告於警
    詢時、檢察官偵訊中及原審審理時自白在卷，暨於本院準備
    程序期日不為爭執外（見95年度偵字第2912號偵查卷第 6頁
    至第9頁、第47、58、59頁，原審卷第44頁、第86-91頁），
    並經被害人於警詢時、偵查中指訴甚明（見上開偵查卷第12
    、13、66頁），復據證人劉嘉榮於警詢時、偵查中及原審審
    理中證述屬實（見上開偵查卷第18-20頁、第58-59頁、原審
    卷第77-82頁）。(二)被害人因而受有左頸部長約6-7公分、頸
    部部分肌肉遭切斷、左側椎動脈破裂、頸椎骨第 2節骨板線
    狀裂開、第 2-3頸椎骨關節脫位等傷害，併大量噴血（出血
    量大於2000cc），先經送至大千綜合醫院急救，再轉至臺中
    榮民總醫院救治，到院時已呈現休克狀態，及時施救後，始
    免於死亡等情，有卷附大千綜合醫院乙種診斷證明書及臺中
    榮民總醫院95年7月20日中榮醫企字第0950010333號函各1份
    附卷可稽（各見偵查卷第29頁、第76頁）。(三)被告雖辯稱：
    其無殺人之犯意云云，惟按殺人與傷害致死之區別，應以有
    無殺意為斷，而被害人受傷處所是否致命部位，及傷痕之多
    寡，輕重如何，亦可供認定有無殺意之參考（最高法院18年
    上字第1309號、20年上字第 718號判例參照）。再者，行為
    人主觀上對其行為導致之結果已有認識，進而決意實施之，
    以實現意欲之結果，即屬故意行為。查頸部為人體要害，皮
    下組織淺薄，血管密佈，如操持握柄長達42公分、刀刃長、
    寬度各22公分，極易用力之鐮刀，朝他人頸部揮砍，必然造
    成頸部肌肉、血管嚴重損傷，導致失血過多而死亡之結果，
    乃一般人具備之通識，被告係一心智健全之成年人，當無不
    知之理，被告有此認識，進而實施，且衡其行兇後，刀刃深
    及頸椎骨，鬆手後刀刃仍附著於頸部，造成被害人因而受有
    左頸部長約 6-7公分、頸部部分肌肉遭切斷、左側椎動脈破
    裂、頸椎骨第2節骨板線狀裂開、第2-3頸椎骨關節脫位等傷
    害，併大量噴血（出血量大於2000cc），經送至醫院時已呈
    現休克狀態，足見被告揮砍時，用力甚猛。再參之被害人先
    前屢次持本票向被告及李樵蓮催討債務乙節，亦據證人李樵
    蓮於警詢時及於原審審理中證述屬實（見上開偵查卷第15頁
    ，原審卷第 73-74頁），而被告對被害人多次以強硬態度對
    其同居人李樵蓮催索票款債務，已甚為氣憤，當日復當場聽
    聞被害人揚言：要不到錢不放過被告與其同居人云云，一時
    憤恨難平，始持刀揮刀等情，亦據被告供明在卷。綜上事證
    情況，堪認被告於著手揮砍時，已決意置被害人於死，且以
    足以使人喪失生命之手段實施之，雖被害人經緊急送醫救治
    ，而免於死亡之結果，仍無解於被告具有殺人犯意之認定。
    是被告有殺人之直接故意，要屬無疑，其辯稱：僅在教訓，
    無殺人犯意云云，核與事證不符，委難採取。綜上所述，本
    案被告殺人未遂犯行之事證明確，足以認定，自應依法論科
    。
四、查被告已著手於殺人行為之實施，惟未發生死亡之結果，其
    犯罪行為尚屬未遂，核其所為，係犯刑法第271條第2項、第
     1項之殺人未遂罪。按行為後法律有變更者，適用行為時之
    法律，但行為後之法律有利於行為人者，適用最有利於行為
    人之法律，固為刑法第2條第1項明文規定，惟行為後刑法條
    文之修正，並無有利或不利之情形，即應適用裁判時法（最
    高法院95年11月 7日第20次刑事庭會議決議意旨參照）。本
    案被告行為後，原刑法第26條前段未遂犯得減輕其刑之條文
    ，移置於修正後刑法第25條第 2項後段，此部分之修正不涉
    罪刑實質內容之變更，應適用裁判時之法律即現行刑法第25
    條第 2項後段之規定，按既遂犯之刑度減輕其刑。再刑法第
     271條之罪之法定本刑中關於死刑、無期徒刑之減輕部分，
    依修正後刑法第64條第2項、第65條第2項規定，分別為「死
    刑減輕者，為無期徒刑。」、「無期徒刑減輕者，為20年以
    下15年以上有期徒刑。」，較舊法所定「死刑減輕者，為無
    期徒刑，或為15年以下12年以上有期徒刑。」、「無期徒刑
    減輕者，為7年以上有期徒刑。」之規定為重，依刑法第2條
    第 1項規定，以舊法有利於被告，自應適用被告行為時之規
    定減輕其刑。又按刑法所謂自首係指犯人在犯罪未發覺之前
    ，向該管公務員告知其犯罪，而受裁判而言，如案已發覺，
    則被告縱有投案陳述自己犯罪之事實，係屬自白，固可供為
    從輕量刑之參考，但不能依自首之規定，減輕其刑（最高法
    院26年上字第 484號、63年台上字第1101號判例意旨參照）
    。本案被告於案發後迅即逃離現場藏匿，而經警於95年 3月
    13日（警詢筆錄誤植製作日期為「95年 3月12日」）詢問在
    場目擊證人劉嘉榮，依據證人劉嘉榮之指認，查悉被告係兇
    嫌後，被告始於翌日即同月14日向警投案接受詢問等情，有
    警製被告及證人劉嘉榮調查筆錄1份、被告照片2幀及口卡片
    1張在卷可稽（見偵查卷第5頁、第32頁、第73頁），並據證
    人劉嘉榮於原審審理時證述在卷（見原審卷第 81-82頁）。
    是本案被告係於警方發覺犯罪後，始出面投案自白，並不符
    自首之要件，附此敘明。
五、原審以被告罪證明確，予以論罪科刑，固非無見，惟查：(一)
    原審判決未就上開刑法第64第2項及第65條第2項規定之修正
    前後條文，適用刑法第2條第1項之規定為比較適用，自有疏
    失。(二)依上揭現為最高法院採行之見解，行為後刑法條文之
    修正，如無有利或不利之情形，即應適用裁判時法（最高法
    院95年11月 7日第20次刑事庭會議決議意旨參照），則本件
    關於未遂犯，按既遂犯之刑度減輕其刑之法律適用，即應依
    修正後之現行刑法第25條第 2項後段之規定，原審認應適用
    修正前第26條前段，容屬有誤。(三)原審就被害人因被告之殺
    害未遂行為，所生之傷勢，漏未記載：頸椎骨第 2節骨板線
    狀裂開、第 2-3頸椎骨關節脫位，且被告行兇後，未為任何
    救護行為，迅即逃離現場，此等事實皆涉及判斷被告著手行
    兇用力之程度及其有置被害人於死之決意，自應載列於事實
    欄，原審判決未詳予記載，尚欠完備。(四)再系爭本票之發票
    日為為「94年3月28日」，原審判決載為「94年3月25日」亦
    有錯誤。被告上訴否認其有殺人犯意，指摘原審量刑過重，
    判決不當，雖無理由，但原判決既有上述可議之處，自應由
    本院將原判決予以撤銷改判。爰審酌被告被告前有違反麻醉
    藥品管理條例、竊盜等犯罪前科，有卷附台灣高等法院被告
    前案紀錄表 1份可稽，素行不佳，及其犯罪之動機、所用之
    手段、所生之危害非輕，犯後已徵得被害人之諒解，雙方已
    達成和解，有和解書 1份附卷可參，暨其犯後雖否認殺人犯
    意，但態度尚非不佳等一切情狀，從輕量處如主文第 2項所
    示之刑，以示懲儆。至被告持供行兇之鐮刀 1支，因非屬被
    告所有，且犯後因附著於被害人丙○頸部，經被害人拔取後
    ，棄置於不明處所（原審判決誤載為被告棄置），已據被告
    及證人劉嘉榮陳明在卷（見偵查卷第 7頁、第19頁），自與
    刑法第38條第1項第2款及第 2項規定得宣告沒收之要件不合
    ，爰不為沒收之諭知，附此敘明。
七、被告經合法傳喚無正當理由，未於言詞辯論期日終結前到庭
    ，爰不待其陳述，逕行判決。
據上論斷，應依刑事訴訟法第371條、第369條第1項前段、第364
條、第299條第1項前段，刑法第271條第2項、第1項、第25條第2
項後段，判決如主文。
本案經檢察官乙○○到庭執行職務。
中　　華　　民　　國　　96　　年　　5 　　月　　8 　　日
            刑事第三庭  審判長法　官  王  增  瑜
                              法　官  廖  柏  基
                              法　官  蔡  紹  良
上列正本證明與原本無異。
如不服本判決應於收受送達後十日內向本院提出上訴書狀，其未
敘述上訴之理由者並得於提起上訴後十日內向本院補提理由書（
均須按他造當事人之人數附繕本）。
                              書記官  巫  丞  晏
中　　華　　民　　國　　96　　年　　5 　　月　　8 　　日
附錄論罪科刑法條：刑法第271條（普通殺人罪）
殺人者，處死刑、無期徒刑或 10 年以上有期徒刑。
前項之未遂犯罰之。
預備犯第 1 項之罪者，處 2 年以下有期徒刑。
附表：
┌──────┬────┬───┬──────┬──────────┐
│發票日      │票載金額│發票人│票據號碼    │備            註    │
│            │(新臺幣)│      │            │                    │
├──────┼────┼───┼──────┼──────────┤
│94年3月28日 │13,000元│丁○○│CH NO651228 │原審判決誤載發票日為│
│            │        │      │            │「94年3月25日」。   │
└──────┴────┴───┴──────┴──────────┘
